【裁判字號】    94,婚,88
【裁判日期】    950316
【裁判案由】    請求離婚
【裁判全文】
臺灣苗栗地方法院民事判決    94年度婚字第88號
原      告  甲○
被      告  乙○○
                      旅行證統.
上列當事人間請求離婚等事件，本院於民國九十五年三月二日言
詞辯論終結，判決如下：
    主    文
准原告與被告離婚。
訴訟費用由被告負擔。
    事實及理由
壹、事實概要：
一、原告主張略以：
    原告先於民國（下同）九十一年八月二十八日與大陸籍之被
    告結婚，嗣因被告吵著要離婚，兩造遂於九十二年五月二十
    九日辦理離婚。惟離婚後被告仍繼續居住三個月，原告認為
    被告很乖巧，又於九十二年九月十日與被告辦理結婚。兩造
    婚後均未育有子女，原告約每月給付被告新台幣（下同）二
    萬五千元，被告來台灣只是為了拿錢，拿到錢就回大陸，錢
    花玩後又回來，被告來台二年期間，約返回大陸三、四次，
    每次約四個月方返回台灣。惟被告甫於九十三年十一月十九
    日自大陸回來，卻突然於九十三年十二月十八日無故離家，
    未事先告知原告，棄原告生活於不顧，嗣後被告雖委託其朋
    友告知，要求原告再次幫忙辦理被告入境手續，惟雙方夫妻
    之情已失，原告不願再辦理被告入境，被告顯惡意遺棄原告
    在繼續狀態中，並有難以維持婚姻之重大事由。為此，依民
    法第一千零五十二條第一項第五款「惡意遺棄」及第二項「
    其他重大事由」之規定，訴請判決准許兩造離婚等語。又兩
    造辦理第二次結婚時，並未舉行公開之儀式，僅係委託原告
    叔叔陳榜、其配偶陳吳玉妹及友人駱玉雄來戶政事務所蓋章
    ，併依據民法第九百八十二條第一項、第九百八十八條第一
    款規定，訴請判決確認兩造間之婚姻關係不存在。上開離婚
    之訴及確認婚姻關係不存在之訴，請求鈞院擇一為原告勝訴
    之判決。
二、被告提出書狀抗辯略以：
    被告曾於九十三年十二月十四日告訴原告，因大陸地區來電
    話，說工作單位大通商廈要破產，叫被告回去辦理退休手續
    ，被告於同年月十六日打電話回大陸訂機票，原告當時親耳
    聽見，被告收拾細軟時原告均在場，並未提出反對意見，怎
    能說是被告私下離家？被告曾經生病在家，原告返家看見後
    ，一聲不響地外出，沒有陪被告就醫，嗣由原告兒子陪被告
    去看病。原告常說不能對太太動真感情，在經濟上對被告很
    吝嗇，卻常在風月場所亂花錢。惟被告仍然關心原告之生活
    ，九十三年間去大陸時，被告還帶回羊毛衫、褲、營養品等
    物品送給原告，原告亦在電話中承諾撤回訴訟。原告與被告
    於九十二年九月十日第二次結婚時，當日有舉行結婚儀式，
    由原告叔叔陳榜、其配偶陳吳玉妹及友人駱玉雄證婚，當日
    中午並邀請親朋好友、通霄鎮長、通霄戶政事務所人員舉行
    婚宴，已舉行公開之儀式，之後被告亦以配偶身分二次到台
    灣。
貳、本院得心證之理由：
一、被告未於言詞辯論期日到場，核無民事訴訟法第三百八十六
    條所列各款情形，爰依原告之聲請，由其一造辯論而為判決
    。
二、按夫妻一方，受他方不堪同居之虐待者，得向法院請求離婚
    ，民法第一千零五十二條第一項第三款定有明文；所謂不堪
    同居之虐待者，係指客觀上予以身體上或精神上不可忍受之
    痛苦，致不堪繼續同居而言，此有最高法院三十四年上字第
    三九六八號判例意旨，可資審酌。又婚姻以夫妻之共同生活
    為其目的，夫妻應以誠摰相愛為基礎，共同建立和諧美滿幸
    福之家庭。倘其一方予以身體上或精神上不可忍受之痛苦，
    致無從繼續保持共同生活之圓滿、安全及幸福，而生婚姻之
    破綻，即屬不堪同居之虐待，最高法院八十四年度台上字第
    一七五五號判決亦持此見解。且所謂夫妻之一方受他方不堪
    同居之虐待，非以他方出於虐待之主觀意思為其要件，苟他
    方侵害人格尊嚴與人身安全之行為，客觀上已逾越夫妻通常
    可忍受程度，危及婚姻關係之維繫，即屬不堪同居之虐待（
    最高法院八十七年度台上字第二四七四號判決意旨參照）。
三、次按夫妻之一方有民法第一千零五十二條第一項各款以外之
    重大事由，難以維持婚姻者，夫妻之一方得請求離婚；同法
    條第二項本文亦有明文可稽。如當事人以同一事實，主張有
    民法第一千零五十二條第一項各款及第二項所定離婚事由，
    訴請離婚，法院如認同法第一項各款之離婚原因不能成立時
    ，如認屬同法第二項所定難以維持婚姻之重大事由時，亦可
    判准離婚，最高法院八十六年第二次民事庭會議決議可資參
    照。另有民法第一千零五十二條第一項各款以外難以維持婚
    姻之重大事由者，夫妻之一方得請求離婚，但其事由應由夫
    妻之一方負責者，僅他方得請求離婚，同法條第二項定有明
    文。立法目的在使夫妻請求裁判離婚之事由較富彈性，因此
    ，倘認婚姻已生破綻而無回復之希望，則應許其裁判離婚，
    而婚姻是否已生破綻而無回復之希望須依客觀的標準，即難
    以維持婚姻之事實，是否已達於倘處於同一境況，任何人均
    將喪失維持婚姻意欲之程度以決之。又同條第二項但書規定
    難以維持婚姻之重大事由應由夫妻之一方負責者，僅他方得
    請求離婚，係為公允而設，故難以維持婚姻之重大事由，夫
    妻雙方均須負責時，應比較衡量雙方之有責程度，僅責任較
    輕之一方，得向責任較重之他方請求離婚，或有責程度相同
    時，雙方均得請求離婚，始符公平，此有八十七年台上字第
    一三○四號、九十年度台上字第八○四號裁判要旨，可資參
    酌。
四、查兩造於九十一年八月二十八日結婚，嗣於九十二年五月二
    十九日辦理離婚，又於九十二年九月十日辦理第二次結婚之
    事實，為兩造所不爭執，復有戶籍謄本、結婚證書等件附卷
    可稽，堪予認定。次查，被告曾於九十一年十一月五日入境
    台灣，在台居住三個月後，於九十二年二月一日出境，離家
    一個月後，於九十二年三月十八日入境，在台居住七個月後
    ，於九十二年十月十九日出境，離家六個月後，於九十三年
    四月六日入境，居住四個月後，於九十三年八月六日出境，
    離家三個月後，於九十三年十一月十九日入境，居住未滿一
    個月，旋即於九十三年十二月十八日出境，迄今一年多未再
    有任何入境紀錄，此經本院向內政部入出境管理局調取被告
    之入出境紀錄甚明，觀諸被告多次來台與原告同居生活，最
    後一次於九十三年十二月十八日出境後，原告亦坦承被告曾
    要求再次辦理入境手續，亦曾贈與羊毛衫褲及營養品等語，
    顯見被告尚無遺棄原告之主觀惡意，原告依據民法第一千零
    五十二條第一項第五款「惡意遺棄」之規定，訴請判決准許
    兩造離婚云云，於法無據。
五、惟仔細核對被告來台與原告同居生活之期間，有時僅短短三
    、四個月，而出境離家之期間則曾長達六個月之久，彼此聚
    少離多，夫妻情感難免疏離，被告自應珍惜夫妻相聚之時光
    。按婚姻關係乃建築在互信、互愛、互諒之基礎上，以同居
    生活、互相關懷為夫妻之本，然被告於九十三年八月六日出
    境離家達三個月，兩造長期未履行夫妻同居之義務，難免衍
    生怨懟，被告甫於九十三年十一月十九日入境，卻居住未滿
    一個月，旋即於九十三年十二月十八日出境，夫妻長久分隔
    兩地，匆匆相聚，又將分離，被告自應與原告妥適溝通，爭
    取原告之諒解，以免產生誤會。雖被告辯稱係因公司臨時有
    事欲趕回大陸辦理退休手續云云，然經原告否認在卷，被告
    復未舉出任何證據以資證明，尚難以認定其所辯為真，另參
    酌原告所提出之報警協尋紀錄所示，原告於被告離家當日（
    九十三年十二月十八日）立即向警方報案，報案內容為原告
    稱其妻乙○○（即被告）離家報請協尋，倘原告確實知悉被
    告離家之事宜，或同意被告之離家，何需當日立即報警協尋
    ？是原告稱當日不知被告離家等語，堪予採信。徵諸兩造於
    九十一年八月二十八日結婚，婚後未滿一年，旋於九十二年
    五月二十九日辦理離婚，離婚三個多月後，又於九十二年九
    月十日辦理第二次結婚等情，足見兩造間早已存有相當之爭
    執，夫妻生活之維繫不易，加上長期兩地分離，夫妻情感更
    顯疏離，被告復未取得原告之諒解，再次匆匆離家，肇致原
    告報警請求協尋被告行蹤，被告實有不當之處。然被告嗣後
    有意入境返家，原告未採信被告情意，拒絕為被告辦理入境
    手續，致兩造自九十三年十二月十八日起分居迄今，長達一
    年多未履行夫妻之同居義務，因而加深雙方情感之裂痕，原
    告亦有可歸責之處。綜觀上情，參酌被告於本件訴訟中埋怨
    原告不關心等語，原告則埋怨被告僅係為拿取金錢云云，夫
    妻間之互信、互愛、互諒基礎已然喪失，兩造婚姻已生重大
    之破綻，難以繼續共同生活，主觀上原告亦堅決表示離婚之
    意願，難期雙方有何復合之希望，而兩造對於婚姻破綻之發
    生，均有可歸責事由，有責程度亦相當，從而，原告依民法
    第一千零五十二條第二項其他重大離婚事由之規定，請求准
    予兩造離婚，自屬有據，應予准許。
六、原告訴請本院就離婚之訴或確認婚姻關係不存在之訴擇一為
    原告勝訴之判決，茲本件原告離婚之訴為有理由，其請求結
    束雙方婚姻關係之目的已達，其餘訴請確認婚姻關係不存在
    之請求已無審理之必要。至於被告抗辯原告應給付精神慰撫
    金云云，參酌前述，因被告對婚姻破綻之發生，亦具有可歸
    責事由，不符無過失之法定要件，與民法第一千零五十六條
    之規定不符，此抗辯尚不可採。被告另抗辯原告應給付一半
    之彩卷獎金等語，此部分財產上請求，並非本件之訴訟標的
    ，核非本件審判之範圍，亦無從併為裁判，併予敘明。
七、本件事證已臻明確，其餘主張及攻擊防禦方法與證據，與
    本件判決結果不生影響，故不一一論列，附此敘明。
八、結論：原告之訴為有理由，依民事訴訟法第三百八十五條第
    一項前段、第七十八條，判決如主文。
中    華    民    國    95    年    3     月    16    日
                  家事庭法  官  李麗萍
以上正本證明與原本無異。
如對本判決不服，應於判決送達後二十日內向本院提出上訴狀，
並繳納上訴費新台幣四千五百元。
                        書記官  蕭雅馨
中    華    民    國    95    年    3     月    16    日


司法院資訊處製作；財團法人民間司法改革基金會備份。
